ACORDAO-COMPLETO-2372699

ACÓRDÃO 2179/2019 ATA 35/2019 - PLENÁRIO

VISTOS, relatados e discutidos estes autos de representação que nesta fase trata de agravo interposto pelo Sesi-DN contra o Acórdão 1923/2019-TCU-Plenário, que entre outros, determinou cautelarmente, com fundamento no art. 276 do RI/TCU, que essa entidade suspenda o andamento do Pregão Presencial 22/2019 até a deliberação sobre o mérito da matéria;
ACORDAM os Ministros do Tribunal de Contas da União, reunidos em sessão de Plenário, ante as razões expostas pelo Relator, em:
9.1. conhecer do agravo interposto pelo Sesi-DN, por atender aos requisitos de admissibilidade dispostos nos arts. 289 e 183 do RITCU para, no mérito, negar-lhe provimento;
9.2. orientar a Secretaria de Controle Externo de Aquisições Logísticas (Selog) no sentido de priorizar a instrução deste processo, com a urgência que o caso requer;
9.3. dar ciência desta deliberação à recorrente.

Agravo interposto contra acórdão que determinou cautelarmente suspensão de pregão presencial destinado a aquisição de 6.500 soluções compostas de equipamentos de medição com interface digital embarcada para visualização de dados e demais informações coletadas, com software para aferição e processamento dos dados coletados, além de gabinete móvel para armazenamento e recarga dos equipamentos, incluindo a prestação de serviços.

Serviço Social da Indústria - Departamento Nacional.

3. Recorrente: Serviço Social da Indústria - Departamento Nacional (33.641.358/0001-52).

13.1. Ministros presentes: Ana Arraes (na Presidência), Benjamin Zymler, Augusto Nardes, Raimundo Carreiro e Bruno Dantas (Relator).
13.2. Ministros-Substitutos convocados: Augusto Sherman Cavalcanti e Marcos Bemquerer Costa.
13.3. Ministros-Substitutos presentes: André Luís de Carvalho e Weder de Oliveira.

ACORDAO-COMPLETO-2394178

Acórdão de Relação 257/2020 - Plenário

Acórdão de Relação

ACORDAO-COMPLETO-2381749

Acórdão 2640/2019 - Plenário

BRUNO DANTAS

Ministro Bruno Dantas.

Trata-se de representação autuada com vistas a apurar possíveis irregularidades contra o Pregão Presencial 22/2019 promovido pelo Serviço Social da Indústria - Departamento Nacional (Sesi-DN) , tendo como objeto a "aquisição de 6.500 soluções compostas de equipamentos de medição com interface digital embarcada para visualização de dados e demais informações coletadas, com software para aferição e processamento dos dados coletados, além de gabinete móvel para armazenamento e recarga dos equipamentos, sendo 2.800 soluções para o Ensino Fundamental Anos Finais e 3.700 para Ensino Médio; incluindo a prestação de serviços de: a) suporte técnico, assistência técnica e garantia das soluções e dos gabinetes; e b) formação para os profissionais da Rede Sesi, sob demanda, totalizando até 528 horas; e c) assessoria pedagógica para os profissionais da Rede Sesi, sob demanda, totalizando até 264 horas".
Mediante o Acórdão 1923/2019-TCU-Plenário (peça 26) , esta Corte de Contas, ante os indícios de ocorrência de direcionamento do certame para os equipamentos Labdisc, determinou cautelarmente, com fundamento no art. 276 do RI/TCU, que o Sesi - DN suspenda o andamento do Pregão Presencial 22/2019 até a deliberação sobre o mérito da matéria, bem como a promoção de oitiva e diligência à entidade.
Nesta etapa processual, aprecia-se agravo (peça 29) , com pedido liminar de efeito suspensivo, interposto pelo Sesi-DN (peças 50 e 52) , no qual, em suma, são apresentados os seguintes fundamentos recursais:
não estaria caracterizada a urgência da medida, tendo em vista que a Secretaria de Controle Externo de Aquisições Logísticas - Selog teria tido tempo para efetuar as devidas oitivas e diligências prévias a concessão da cautelar, ainda mais considerando que o Sesi teria no dia 9/8/2019 informado, antes da manifestação final da unidade instrutora, o adiamento do certame para o dia 20/8/2019;
não haveria fundado receio de grave lesão, uma vez que alguns quesitos levantados pela unidade instrutora mereceriam apenas justificativas ou eventuais ajustes;
diversas empresas líderes de mercado com produtos de interfaces atenderiam aos requisitos do edital, o que demonstraria não haver o direcionamento alegado pela representante;
estaria configurado o periculum in mora reverso, tendo em vista que a suspensão do pregão, faltando 4 meses para o fim de 2019, afetaria diretamente a implementação da metodologia para o próximo ano letivo, uma vez que impossibilitaria comprar os equipamentos, equipar as escolas, treinar os professores e elabora o material didático na língua portuguesa no tempo necessário, o que afetaria a Rede Sesi na utilização de tecnologias e de novas metodologias, nos componentes curriculares e práticas pedagógicas, o que estaria em sintonia com o determinado pela Lei 13.415/2017 (instituidora do Novo Ensino Médio) ;
o pregão anterior 30/2018 teria sido revogado em virtude de o Sesi ter constatado que somente empresas estrangeiras ou representantes de fabricantes estrangeiras participariam da licitação, ajustando o edital para contemplar a importação do produto caso o licitante vencedor não detivesse o produto já nacionalizado.
No que concerne à plausibilidade do direito, o agravante apresenta resposta para todos os quesitos objeto das oitivas, as quais sintetizo abaixo:
o percentual de 50% de sensores embarcados ampliaria a concorrência e daria maior segurança e otimizaria o trabalho dos professores e alunos, ponderando que esse valor seria um percentual mínimo, o que reforçaria a imparcialidade e o não direcionamento das especificações para qualquer produto disponível no mercado;
teria realizado pesquisa de mercado e identificado pelo menos quatro empresas, inclusive, segundo o Sesi-DN, a própria representante, que ofertariam produtos de interfaces digitais de ciências, com sensores embarcados em seus produtos, trazendo informação nesse sentido obtida no sítio eletrônico da representante;
 a exigência prevista de 1 a 3 equipamentos por solução atenderia o Sistema Estruturado de Ensino pela Rede Sesi, que prevê a disciplina de ciências para os anos finais do ensino fundamental e as disciplinas física, química e biologia para o ensino médio, sendo que, segundo o Sesi-DN, a exigência seria atendida por 4 empresas, inclusive a representante;
Não haveria restrição no edital aos sensores modulares intercambiáveis, desde que contenham 50% dos seus sensores embarcados, e que, segundo o Sesi-DN, a representante atenderia esse requisito;
Não teria realizado pesquisa de preços junto a empresa Brink Mobil pelo fato de os preços então pesquisados teriam sido suficientes para estimar o referencial de valor para dar início ao certame, sendo que, na modalidade pregão, os preços seriam construídos na etapa de lances verbais;
Não haveria coincidência exata entre a ordem contida no edital e as especificações elencadas no sítio eletrônico dos produtos Labdisc, havendo, inclusive, diferenças entre elas, e que a listagem do anexo I do edital constaria na especificação de outras empresas do mercado, com ordem aleatória de medições;
a escolha da modalidade pregão eletrônica, prevista pelo seu regulamento de licitações, foi uma decisão discricionária do gestor e que o valor da licitação justificaria o contato pessoal com os potenciais fornecedores com vistas a esclarecer eventuais dúvidas acerca de suas capacidades operacionais, técnicas e financeiras;
a exigência de apresentação de amostra por parte de todos os licitantes visaria garantir equipamentos consolidados no mercado e que já teriam passado pela fase de testes, o que seria um procedimento adicional de segurança, sem prejuízo de que o Sesi possa suprimir tal exigência do certame, caso este Tribunal assim defina;
o quantitativo máximo para os serviços de formações presenciais e assessorias pedagógicas seria de no máximo 66, conforme discriminado em sua peça recursal, sendo que esses serviços serão prestados nos departamentos regionais e no departamento nacional, o que seria informação de domínio público suas localizações;
a assessoria pedagógica teria o objetivo de auxiliar os profissionais da Rede Sesi nos processos de ensino e aprendizagem;
a definição do local de entrega dos produtos, tanto de fornecedores nacionais como estrangeiros, no Porto de Santos/SP seria mais econômica tendo em vista a imunidade e isenção fiscal do Sesi em razão da sua natureza, o que afastaria a possibilidade de incidência de bitributação;
ainda quanto à definição pelo Porto de Santos/SP, pelas pesquisas de mercado realizadas, todos os possíveis fornecedores importariam os equipamentos licitados os quais seriam transportados em contêineres, sendo este o porto de maior capacidade operacional no país;
teria sido contratada assessoria aduaneira especializada para definir os parâmetros de equalização das propostas de preços, com o objetivo de comparar os preços apresentados por empresas brasileiras que já tenham nacionalizado seus produtos com o de empresas que necessitem importá-los, sendo que apresenta tabela demonstrando os valores para equalização das propostas;
Ao final, o Sesi-DN busca a reconsideração da decisão recorrida, o deferimento do efeito suspensivo, ante a inexistência dos pressupostos que ensejaram o deferimento da medida cautelar e, desde já, que a presente representação não seja conhecida ou que seja julgada improcedente.
	É o relatório.

Cássio Augusto Borges (OAB/RJ 91.152) e outros, representando o Serviço Social da Indústria - Departamento Nacional.

Não atuou.

AGRAVO CONTRA DECISÃO QUE DETERMINOU CAUTELARMENTE A SUSPENSÃO DO PREGÃO PRESENCIAL 22/2019. ARGUMENTOS APRESENTADOS INSUFICIENTES PARA DESCARACTERIZAR AS RAZÕES QUE FUNDAMENTARAM A MEDIDA ADOTADA. CONHECIMENTO. NÃO PROVIMENTO.

REPRESENTAÇÃO (REPR)

Secretaria de Controle Externo de Aquisições Logísticas (Selog).

Trata-se de representação autuada com vistas a apurar possíveis irregularidades contra o Pregão Presencial 22/2019 promovido pelo Serviço Social da Indústria - Departamento Nacional (Sesi-DN) , tendo como objeto a "aquisição de 6.500 soluções compostas de equipamentos de medição com interface digital embarcada para visualização de dados e demais informações coletadas, com software para aferição e processamento dos dados coletados, além de gabinete móvel para armazenamento e recarga dos equipamentos, sendo 2.800 soluções para o Ensino Fundamental Anos Finais e 3.700 para Ensino Médio; incluindo a prestação de serviços de: a) suporte técnico, assistência técnica e garantia das soluções e dos gabinetes; e b) formação para os profissionais da Rede Sesi, sob demanda, totalizando até 528 horas; e c) assessoria pedagógica para os profissionais da Rede Sesi, sob demanda, totalizando até 264 horas".
Mediante o Acórdão 1923/2019-TCU-Plenário (peça 26) , esta Corte de Contas determinou cautelarmente, com fundamento no art. 276 do RI/TCU, que o Sesi - DN suspenda o andamento do Pregão Presencial 22/2019 até a deliberação sobre o mérito da matéria, bem como a promoção de oitiva e diligência à entidade.
Em breve síntese, os fundamentos para o deferimento da cautelar foram quanto ao requisito fumus boni iuris: 
indícios de direcionamento para equipamentos da marca Labdis, com exigências técnicas que poderiam ser restritivas;
revogação do pregão anterior, no qual a representante teria sido classificada;
utilização do pregão presencial em detrimento do eletrônico; e 
justificativas para os serviços de assessoria pedagógica, equalização das propostas e previsão de entrega dos equipamentos no Porto de Santos/SP.
Nesta etapa processual, aprecia-se agravo (peça 29) , com pedido liminar de efeito suspensivo, interposto pelo Sesi-DN, que busca a reconsideração da cautelar e, por celeridade processual e formalismo mitigado, o julgamento pela improcedência da representação.
O agravante afirma, em suma, que não haveria urgência no deferimento da medida e nem plausibilidade jurídica da medida. Pondera que, se houvesse dúvidas acerca de algumas decisões de ordem técnica e gerencial, deveria ter sido oportunizada a oitiva da entidade. Em adição, afirma que estaria caracterizado o periculum in mora reverso. Todas essas questões estão sintetizadas no Relatório que antecede este Voto e serão abordadas abaixo.
II
Quanto ao periculum in mora, o agravante alega que a Secretaria de Controle Externo de Aquisições Logísticas (Selog) teria tempo para efetuar a oitiva prévia e diligência antes de adotar a cautelar, especialmente considerando o adiamento do certame para o dia 20/8/2019. 
Embora pudessem, no limite, ocorrer os trâmites administrativos para a promoção das medidas saneadoras necessárias para a apreciação da matéria antes da realização do certame, seria deveras exíguo o prazo para a decisão deste Tribunal (elaboração do parecer pela unidade instrutora, análise e manifestação deste relator) , especialmente considerando o objeto das questões de ordem técnica, logística e financeira envolvidas. Assim, reputei que, naquele momento, estaria configurado o periculum in mora.
Quanto à plausibilidade jurídica da cautelar, dissinto da alegação de caráter geral feita pelo agravante de que não haveria fundado receio de grave lesão, mas, tão somente, a possibilidade de alguns pontos merecerem justificativas a serem dadas pelo Sesi-SN, em sede de oitivas e diligências. 
Ora, sem fazer, neste momento, qualquer juízo de valor quanto ao mérito das questões discutidas, é pertinente considerar que a matéria não se reveste da simplicidade como o agravante quer transparecer. Além do mais, oitivas prévias à cautelar são promovidas quando há tempo hábil para a apresentação e análise das justificativas, o que não foi o caso, quando o prazo para tanto restou exíguo, como observei acima.
É fundamental, por exemplo, que seja analisada a questão da exigência de 50% de sensores serem embarcados, o que, segundo o representante, estaria direcionando o certame para determinado fornecedor, em contraponto com a alegação do Sesi de que o próprio equipamento daquela atenderia à exigência. 
Na mesma linha, é preciso que reste esclarecida a exigência prevista de 1 a 3 equipamentos por solução, quando o Sesi afirma também que não haveria direcionamento tendo em vista que quatro empresas atenderiam ao quesito, inclusive a representante.
Ainda quanto à especificação do equipamento, deve ser verificada a alegação do Sesi de que as especificações contidas no edital e as elencadas no sítio eletrônico dos produtos Labdisc não seriam as mesmas e que a listagem do anexo I do edital constaria na especificação de outras empresas de mercado.
Julgo também relevante que restem analisadas as questões relativa à definição do Porto de Santos/SP como ponto de entrega dos produtos, considerando a alegação de que todos os fornecedores importariam os equipamentos, além da questão dos parâmetros de equalização das propostas de preços.
Diante de tais questões apontadas pelo representante e das contestações já apresentadas pelo Sesi em seu agravo, considero que remanesce, neste momento ainda de cognição sumária, a plausibilidade jurídica da cautelar deferida. 
III
No que concerne à alegação de periculum in mora reverso, sensibilizo-me com os argumentos trazidos pelo Sesi, em especial de que poderá haver algum atraso na implementação da metodologia inovadora em atividades educacionais, sem contudo, observo, causar a paralisação de aulas e demais ações pedagógicas no âmbito da Rede Sesi. 
No entanto, as questões técnico-jurídicas, logísticas e financeiras em discussão são complexas e devem ser objeto de esclarecimentos e análises para que não restem dúvidas sobre a regularidade da condução do certame. 
O próprio agravante já suspendera para ajustes o certame em 2018 no que concerne às características peculiares desse mercado ao constatar que somente empresas estrangeiras ou representantes de fabricantes estrangeiras participariam do pregão, fato que corrobora a sua complexidade. 
Na mesma linha, o agravante cita, em sua peça recursal, a questão da alta materialidade envolvida no certame, fator também que milita em favor da análise mais detida do certame. Assim, entendo que as questões ora discutidas e as ponderações acima mitigam o eventual periculum in mora reverso alegado.
Como ponderei acima, considero de alta relevância as ações de inovação, em especial aquelas promovidas em atividades educacionais, como as ora discutidas. Nesse contexto, os presentes autos devem ser objeto de célere tramitação neste Tribunal, o que me leva a orientar a Selog no sentido de que dê máxima prioridade na instrução deste processo, com a urgência que o caso requer. 
Por fim, apenas no sentido de reforçar o encaminhamento a ser dado para o presente recurso, assevero que agravo interposto contra medida cautelar deve se limitar à demonstração da ausência dos pressupostos que ensejaram a concessão da medida, não se prestando ao exame exaustivo de mérito, em face do caráter de cognição sumária da cautelar, a exemplo dos seguintes precedentes deste Corte: Acórdãos 1.281/2019, 1.906/2017, 3.080/2016 e 1.154/2015, todos do Plenário. 
	Ante o exposto, mantidos os pressupostos para a concessão da cautelar pelo Acórdão 1923/2019-TCU-Plenário, voto pela negativa de provimento deste agravo.
TCU, Sala das Sessões Ministro Luciano Brandão Alves de Souza, em 11 de setembro de 2019.
Ministro BRUNO DANTAS 
Relator